【裁判字號】    91,自,772
【裁判日期】    920630
【裁判案由】    偽造文書
【裁判全文】
臺灣臺北地方法院刑事判決                          九十一年度自字第七七二號
    自  訴  人  戊○○
                鄭懷君律師
                周奇杉律師
    被      告  丁○○
    選任辯護人  許進德律師
                李文娟律師
                張修誠律師
右列被告因偽造文書案件，經自訴人提起自訴，本院判決如左：
    主  文
丁○○無罪。
    理  由
一、自訴意旨略以：自訴人於民國八十九年八月一日任私立親民工商專科學校（下稱
    親民工商專校）校長乙職以來，堅守崗位，深得學校師生肯定與支持，詎料該校
    遭逢財務問題，董事會竟於八十九年十一月三十日遭教育部停權處置，同時教育
    部依私立學校法第三十二條第三項、第四項之規定，組織管理委員會（下稱管委
    會）代行董事會職權，並由被告丁○○擔任管委會召集人，自訴人身兼聯繫學校
    ，原董事長及管委會三方之溝通橋樑，然自管委會代行董事職權以來，或因互信
    不足，或因自訴人未能滿足被告丁○○個人主觀之需求或其主觀上另有圖謀，竟
    由其運用管委會召集人身分以及兼任會議主席之便，為達獨攬大權，剷除異己之
    目的，遂基於共同犯意之聯絡，由會議記錄丙○○於管委會第七次會議記錄中，
    登載不實之事項，詳言之，渠等就解聘自訴人校長職務一案，明知為與會人員未
    曾討論及決議之解聘事由，於嗣後補作之管委會第七次會議記錄中私擅增列不實
    之內容，足生損害於自訴人，並於九十年三月二十日由被告丁○○將該份與原會
    議不符之議事記錄，以管委會召集人身分行文函送教育部及相關與會人士，企圖
    混淆視聽，造成自訴人受有背信、圖利他人罪嫌之質疑，致令自訴人清譽毀於一
    旦，而被告丁○○明知上述嗣後增補之會議記錄確屬不實，然為遂行其解聘自訴
    人之目的，竟昧於良知，在寄發前開不實會議記錄與教育部之同日，另以其他不
    實之解聘事由連同前開不實之記錄，登載於其業務上所製作之解聘函中，並副知
    教育部及相關與會人士，迫使自訴人慘遭解聘之厄運並導致媒體登載之擴散效應
    ，造成自訴人名譽及前途重大傷害，被告涉犯有刑法第二百十條、第二百十五條
    連續行使業務上登載不實文書罪。
二、按犯罪事實應依證據認定之，無證據不得推定其犯罪事實，又不能證明被告犯罪
    者應諭知無罪之判決，刑事訴訟法第一百五十四條及第三百零一條第一項分別定
    有明文。又刑事訴訟法上所謂認定事實之證據，係指足以認定被告確有犯罪行為
    之積極證據而言，該項證據自須適合於被告犯罪事實之認定，始得採為斷罪資料
    ，事實之認定應憑證據，如未發現相當證據，或證據不足以證明，自不能以推測
    或擬制之方法，以為裁判之依據，告訴人之告訴，係以使被告受刑事訴追為目的
    ，是其陳述是否與事實相符，仍應調查其他證據以資審認。
三、自訴人認被告犯有偽造文書之犯行，無非是以親民工商專校管理委員會第七次會
    議記錄草案、親民工商專校管理委員會第七次會議記錄、親民工商專校管理委員
    會函、監察院監察業務處函、親民工商專校歷次會議記錄專員名單、親民工商專
    校借款說明資料、親民工商專校管理委員會成立暨第一次會議記錄、動用校務基
    金相關資料說明、親民工商專校八十九年十二月至九十年二月延票記錄暨相關親
    民工商專校公函、親民工商專校管理委員會第一、二、三、四、五、六、八次會
    議記錄、教育部九十年二月二十日以台（九０）技字第九００二七三一四號函、
    私立親民工商專科學校九十年二月十九日九０親會字第０四０號函、親民工商專
    校管理委員會九十年三月五日九０親校字第０七二號函等件為其論據。
四、訊據被告丁○○固坦承於管委會第七次會議時管委會決議解聘自訴人校長職位，
    並於第八次會議時通過管委會第七次正式會議記錄，並製作解聘函等事宜，惟否
    認有業務登載不實之犯行，辯稱：伊受教育部之令與甲○○、己○○、乙○○、
    庚○○等人組織管理委員會，代行董事會之職權，本件管委會解聘自訴人之會議
    係於第七次會議所為之決議，當時確有提為議案並經討論，且在場之委員亦有經
    過投票之程序，而第七次會議記錄草案之提供係在召開第八次會議時，其目的是
    在於確定第七次議事草案之內容是否須增添或修改，故正式會議記錄內容雖比草
    案增加案由二之說明第（二）及決議（一）等內容，但係由參加之人員於自訴人
    離去後，認為草案漏記而要紀錄丙○○增補，絕非如自訴人所稱係未討論之事項
    而故意增加，伊所有的一切係依照程序辦理等語。經查：
（一）被告丁○○係受教育部之令與甲○○、己○○、乙○○、庚○○組織管理委員
      會，代行親民工商專校董事會之職權，本件管委會解聘自訴人校長之會議係於
      第七次會議所為之提議，並經討論，且在場之委員亦有經過投票之程序，決議
      通過解聘自訴人校長職務等情，此為被告與自訴人所不爭執，並經證人甲○○
      、己○○、乙○○、庚○○於本院調查時證述屬實，復有親民工商專校九十年
      二月二十日親民管字第００八號開會通知單，其內所載之第七次會議議程案由
      二，載明「為研商校長是否適任或依法解聘一案，提起討論」及管委會委會簽
      名之選票五紙可稽，此部分被告抗辯之事實應為真實，核先敘明。
（二）又每次開完會後之會議紀錄草案需要下次召開會議時提供委員以便確認及討論
      ，其目的在於確定會議紀錄草案之內容是否須增添或修改等事實，業據證人丙○○、甲○○、己○○、乙○○、庚○○於本院調查時證述屬實，此部分之事
      實應堪認定。
（三）再第七次正式會議紀錄內容雖比第七次會議紀錄草案增加案由二之說明（二）
      及決議（一）等內容，但係由參加之管理委員於第八次會議開會討論時，決議
      認為第七次會議紀錄草案有漏記或修正之必要而要求丙○○增補，並非被告私
      自為之增補或修正等情，業據證人丙○○於本院調查時證稱：在每次開會時會
      確認上次開會之紀錄，當時在第八次會議開會時，對於第七次會議紀錄草案，
      因為涉及到校長的解聘案，所以有委員認為要紀錄的更清楚，而第七次正式會
      議紀錄所增補及修改部分，於第七次會議開會時皆有討論過，只是第七次會議
      紀錄草案未能詳細記載第七次會議開會內容才由委員於第八次會議時討論增補
      及修正草案內容等語；證人庚○○於本院調查時證稱：實質上並沒有變動，在
      第八次開會的時候有委員提出要慎重事實陳述要清楚，所以才增加第一點的兩
      小點實質部分對於解聘部分並沒有改變，伊忘記是那一位委員提出的，可是大
      家覺得有道理，管委會在第六次會議感覺上張校長沒有辦法貫徹管委會的決議
      ，所以在第六次的會議紀錄有把對話記載，我們管委會認為對於應付款要看合
      理性及合法性且要經過管委會的同意，可是張校長只是作參考，如此管委會沒
      有辦法達成教育部囑託的任務，所以我們才有這樣的提案，在伊認知上後來事
      實並沒有改變，實質上沒有修正，因為實質上是要解聘，內容上面只有增補並
      沒有影響，我們實質上沒有變動，但沒有印象是否刪減，第七次草案及正式會
      議紀錄裡面的內容及第七會議都有討論過，開完會時張召集人會口頭念決議，
      下次開會也會宣讀決議內容，第七次會議最後有宣讀決議內容，宣讀完畢以後
      委員並沒有異議等語，證人甲○○於本院調查時證稱：在第七次的正式會議紀
      錄比第七次草案多出了兩小點決議，是由何委員提出的，伊不記得，是不是伊
      提的伊已經忘記了，伊覺得應該要加那段，因為這樣比較完整，伊確認第七次
      會議之正式內容，在我們的第七次會議時候我們已經有討論過了，而且即使是
      原有的東西，後來在第八次會議時也可以將他拿掉，因為它是草案可以刪，第
      七次草案及正式紀錄都經過第七次會議討論過才記載等語（分別見本院九十一
      年十二月三十日本院訊問筆錄）；證人己○○於本院調查時亦證稱：「伊只記
      得有三個原因要被開除，一個是他向私人借貸，第二個是不該還的錢他沒有依
      照委員會的決議辦理，有一億五千萬元，第三個理由是他動用學校基金，所以
      我們所有委員都覺得要解聘他，包括我在內等語（見本院九十二年一月二十二
      日訊問筆錄）；證人乙○○於本院調查時亦證稱：因為管委會做過決議對於貸
      款以及還款部分需經管委會同意才可以，那次的第七次會議討論當時有一些款
      項沒有經過管委會，我有問過會計室的陳住任及校長，校長說有其他的壓力，
      因為款項要到期才做出還款或借款的動作，當時來講主要可能是一億五千萬元
      的問題，要討論張校長解聘的事情是很慎重，是否有討論到這麼細，我現在無
      法確定，因為時間太久，基本上我們是根據歷次會議的認知和討論，第七次會
      議草案及第七次正式會議紀錄照一般的狀況都會寄給我的，除非是時間不夠等
      語（見本院九十二年五月二十六日訊問筆錄），足證開除自訴人的理由在第七
      次會議上，已為詳盡之討論，而第八次會議確認第七次會議草案時，認為不夠
      詳盡，所以就其內容再為詳盡之紀錄，並且增加對於三月五日及三月十九日開
      會間所增加之訊息，經過多數委員之討論而達成增加，其內容並非偽造，再參
      以管委會對於議題均係採多數決之方式，此業經證人甲○○、己○○、乙○○
      、庚○○等人證述在卷，因此即使認為有增加內容，只要係經多數委員之同意
      ，並非不得修改，故自訴人因第七次會議紀錄草案與第七次正式會議紀錄有所
      不同，而指述被告有業務登載不實之犯行，顯然無據。
（四）綜上所述，本件被告是因委員會決議確實詳列自訴人解聘事由並且自訴人解聘
      事由告知教育部，並無業務登載不實可言，若自訴人認為被告等人有關會議之
      流程、認定結果、解聘內容有所不公，應另循其他管道尋求救濟。此外，復查
      無其他積極證據證明被告確有自訴意旨所指犯行，既無法證明被告犯罪，參酌
      上開意旨，自應為被告無罪之諭知。
據上論斷，應依刑事訴訟法第三百四十三條、第三百零一條第一項，判決如主文。
中      華      民      國    九十二    年      六      月    三十      日
                                臺灣台北地方法院刑事第三庭
                                      法  官  陳德民
右正本證明與原本無異。
如不服本判決，應於判決送達後十日內，向本院提出上訴狀。
                                       書記官 葉志昭
中      華      民      國    九十二    年      六      月    三十      日


司法院資訊處製作；財團法人民間司法改革基金會備份。
